【裁判字號】    92,台抗,424
【裁判日期】    921016
【裁判案由】    貪污聲請解除限制出境
【裁判全文】
最高法院刑事裁定                                九十二年度台抗字第四二四號
    抗  告  人  甲○○
右抗告人因貪污案件，不服台灣高等法院中華民國九十二年七月三十一日駁回聲請解
除限制出境之更審裁定（九十二年度聲更(一)字第三號），提起抗告，本院裁定如左：
    主  文
抗告駁回。
    理  由
本件原裁定以抗告人甲○○聲請意旨略以：(一)、抗告人前經台灣台北地方法院於民國
八十四年六月二十二日本案判決當日諭命以新台幣（下同）一百二十萬元交保停止羈
押，同時諭知限制出境。(二)、抗告人一生從未出國，而檢察官及第一審法院前命羈押
禁見之理由均無住居所不明或有逃亡之虞兩項，何以於諭命重保之外尚附加限制出境
之處分令人費解。抗告人於八十四年三月二十五日下午，係主動以電話與台北市調查
處聯繫後，於同日晚間自動前往該處應訊，並非被傳拘始行到案，第一審法院既已准
予交保，顯見羈押之原因已不存在，況又已諭命歷來對司法人員最重之保證金額，無
論於情於理於法，實無再附加限制出境處分之必要。乃第一審法院竟矯枉過正，諭命
限制出境，似嫌過苛。(三)、現行刑事訴訟法並無所謂限制出境處分之規定，依該法第
一百十一條第五項規定，法院准許被告保釋時，僅得限制被告之住居，並未規定得限
制被告出境，法院似不得在法律之外，任意創設強制處分。按限制住居，與限制出境
並不相同，所謂限制住居，係指就被告現在住所限制其不准遷移或另擇相當處所，限
制被告住居之謂，重在限制被告住所之遷移，限定其住居於原來住所或法院另擇定之
其他住所，而非禁止被告在不變更住居所情形下之短暫外出旅行，故被告雖被限制住
居，茍未被限制出境，仍可出國旅遊，只要返國後仍住居於原住居處即可。至所謂限
制出境，則係禁止被告出國，雖短暫數日之旅行亦在禁止之列，故被告住居所縱未遷
移（符合限制住居之要求），亦不得出國旅行。準此以觀，限制住居與限制出境並非
同義，後者對被告行動自由之限制較之前者尤嚴。依刑事訴訟法第一百十一條第五項
規定，許可停止羈押之聲請者，僅得一併限制被告之住居，法院似不得併宣示法無明
文且較限制住居更嚴苛之限制出境處分。本件第一審法院於八十四年六月二十二日宣
判之日，諭命抗告人保釋，但並未依上開條項規定一併宣示限制住居，乃竟宣示法無
明文之限制出境處分，似屬違法處分。(四)、退步言之，倘謂限制出境即係限制住居之
性質，惟按刑事訴訟法第一百十一條第五項規定諭知具保得併限制被告之住居，其目
的無非為減少法院對被告逃亡之顧慮。抗告人前遭檢察官諭命羈押禁見及第一審法院
接押之原因均不含「無一定住居所」及「逃亡或有逃亡之虞」兩項，有卷附之押票存
根可稽。而抗告人經第一審法院諭准保釋後，第二審法院迄第二次更審，歷經十數次
開庭，除其中一次抗告人因氣喘宿疾急性發作無法到庭，已檢呈公立醫院診斷證明書
請假外，其餘各次無不按時到庭，顯見毫無逃亡之虞。且抗告人於八十四年三月二十
五日下午係自動以電話與台北市調查處聯繫，旋於同日晚間自動前往該處應訊，非被
傳拘始行到案，益足證自始即無逃亡之虞。乃第一審法院於認羈押原因業已消滅准命
交保之餘，竟又同時諭命旨在防止逃亡之限制出境處分，而其於宣示此一處分之際，
復未告以何以作此處分之原因或理由，誠不知其處分依據何在？(五)、抗告人以往為避
免耽誤承辦案件之進行，以致無暇出國旅行，事實上迄今亦從未出國，實無顧慮抗告
人有逃亡國外之必要，抗告人突遭訟累，停職在家，全家大小，日日愁雲慘霧，此種
困境不知何日了結。至盼體恤抗告人之不幸遭遇，准予解除出境限制，俾在長期訟累
期間，能有機會作短暫之出國旅遊，以稍解心情之鬱悶。抗告人自信清白，至望經由
上訴，據理力爭，將來必可撥雲見日，洗刷冤情期能復職，絕不可能逃亡，永久沉冤
莫白，況抗告人已交重保一百二十萬元，在此經濟拮据之際，尤無棄保逃亡之可能。
倘蒙獲准解除出境限制，則抗告人於出國旅遊期間，如遇家人接獲法院傳票，一經家
人通知，無論聲請人身在何處，以航空交通發達之今日，均不難於一、二日內趕返應
訊，是解除出境限制，亦不虞抗告人無法按時遵傳到案。為此聲請解除限制出境云云
。然查：(一)、抗告人因貪污案件，第一審法院於八十四年五月九日係依刑事訴訟法第
一百零一條、第七十六條第四款（修正後之第一百零一條第一項第三款）所犯為死刑
、無期徒刑或最輕本刑為五年以上有期徒刑之罪，並認為有羈押之必要而諭令羈押；
嗣第一審法院於八十四年六月二十二日宣判時，諭知交保一百二十萬元並限制出境，
有台灣台北地方法院押票回證及第一審法院宣判筆錄影本在卷可稽。(二)、刑事訴訟法
第一百十一條第五款規定：「許可停止羈押之聲請者，得限制被告之住居」，法院若
認羈押之被告雖有羈押之原因，但無羈押之必要，自得限制被告之住居；限制出境，
依其性質，亦屬限制住居之處分。法院於許可停止羈押之聲請時並限制被告之住居，
其目的在於保全審判之進行及刑罰之執行，自屬法院職權之行使。又法院於許可停止
羈押之聲請時，併限制被告之住居，其目的在輔助具保、責付之效力，以保全審判之
進行及刑罰之執行；是以對具保、責付並限制住居之被告，有無繼續限制其住居之必
要，當以此為考量。而限制出境，依其性質，既為限制住居處分之一，法院是否解除
限制出境，其審酌之情形亦同。抗告人經檢察官起訴涉犯違背職務收受賄賂罪嫌，屬
最輕本刑為五年以上有期徒刑之罪，有起訴書在卷可稽。而第一審法院審理結果，亦
以「依據法令從事審判職務之人員，對於違背職務之行為，收受賄賂」罪名，判處抗
告人有期徒刑十二年十月，有第一審法院判決在卷可考；雖第一審法院認無羈押之必
要，諭知抗告人具保一百二十萬元後停止羈押，並限制出境。其所涉犯行，原僅犯罪
嫌疑重大，然經第一審法院審理後已判處有期徒刑十二年十月之重刑，為保全審判之
進行及將來刑罰之執行，仍有限制出境之原因甚明。(三)、抗告人雖迄今並無逃亡之行
為，但以其所涉罪名之法定刑，並經第一審判處重刑及訴訟進行之程度，認仍有限制
抗告人出境之原因；不宜以抗告人欲出國旅遊、解悶為由，解除其限制出境，致影響
審判之進行及將來刑罰之執行。(四)、抗告人雖另稱其因患有氣管宿疾，曾在台灣大學
附設醫院住院治療八日，該項宿疾時而發作迄未治癒，亟思出國尋找名醫治療，亦有
解除限制出境之必要云云。然國內醫學進步，氣喘又非國內醫事科技所不能處理、醫
治之重病，為眾所週知之事實，亦不宜以抗告人欲出國尋找名醫治療氣管宿疾為由，
解除其限制出境，致影響審判之進行及將來刑罰之執行。因而審酌抗告人所涉犯罪名
及其聲請解除限制出境之理由，案件進行程度等一切情狀，並為保全審判之進行及將
來刑罰之執行，認抗告人具保停止羈押後，限制出境之原因仍然存在，有繼續限制其
出境之必要，而駁回抗告人解除限制出境之聲請。已敘明仍有限制其出境，以補助具
保之效力，保全審判之進行及將來刑罰執行之必要，而駁回抗告人聲請之依據及心證
理由，難認有理由不備或其他違背法令之情形。按刑事訴訟法第十七條第八款所謂法
官參與前審之裁判應自行迴避者，係指法官於下級審曾參與該案審判，即不得再參與
上級審之審判而言。本件經本院第二次發回原審法院更為裁定，原審法院於此種更為
裁定之程序，再由參與前次裁定之合議庭法官劉景星、陳志祥、陳博志合議行之，其
前後所參與者，均為第二審之裁判，與上開法條，並無違背，難指為違法。至本院九
十一年度台抗字第四六七號發回原審法院更為裁定之裁定，雖附帶敘明原審法院參與
更審裁定之合議庭法官，與本院撤銷發回前原審法院前裁定之合議庭法官均相同，於
法雖無不合，但因而引致抗告人對公平法院之質疑，為免當事人之質疑，更審時如無
事實上之困難，宜注意避免類似之情形等語，僅在促使原審注意，非指該情形為違法
。原審法院更為裁定時，仍由前次裁定之合議庭法官，更為裁定，容或有其事實上之
困難，尚難指為違法。抗告意旨，徒憑己見，仍執陳詞，任意指摘原裁定不當，難認
為有理由，應予駁回。
據上論結，應依刑事訴訟法第四百十二條，裁定如主文。
中      華      民      國    九十二    年      十      月     十六     日
                              最高法院刑事第三庭
                                  審判長法官  董  明  霈
                                        法官  林  茂  雄
                                        法官  王  居  財
                                        法官  張  祺  祥
                                        法官  池  啟  明
      右正本證明與原本無異
                                              書  記  官
中      華      民      國    九十二    年      十      月    二十三    日


司法院資訊處製作；財團法人民間司法改革基金會備份。
